【裁判字號】    92,上更(二),85
【裁判日期】    920610
【裁判案由】    貪污治罪條例
【裁判全文】
臺灣高等法院臺中分院刑事判決                  九十二年度上更(二)字第八五號
    上  訴  人  臺灣苗栗地方法院檢察署檢察官
    被      告  乙○○
    選任辯護人  黃陽壽
                羅明通
右上訴人因被告貪污治罪條例案件，不服臺灣苗栗地方法院八十八年度訴字第三二七
號中華民國八十九年七月十四日第一審判決（起訴案號：臺灣苗栗地方法院檢察署八
十八年度偵字第三０九三號），提起上訴，本院判決如左：
      主  文
原判決撤銷。
乙○○連續意圖為自己不法之所有，以詐術使人將第三人之物交付，處有期徒刑捌月
，緩刑貳年。
      事  實
一、乙○○自民國（下同）六十五年間起，擔任臺灣省立苗栗醫院（現已改稱行政院
    衛生署苗栗醫院，以下稱苗栗醫院）牙科醫師，並自六十八年一月間起，擔任該
    醫院牙科主任。八十二年三月二十二日，乙○○依「省市立醫療機構醫師專勤服
    務辦法」（下稱專勤服務辦法）之規定，簽署「醫師專勤服務承諾書」（下稱專
    勤承諾書），表示：「願貢獻一切力量竭誠為病患服務，盡力維護人民健康，除
    切實遵照專勤服務辦法外，並願恪遵『不在外開業或兼業、不將醫師證書或服務
    執照借與他人開業、不假借任何人名義在外幫助有關醫療營利事業、私人所有醫
    療儀器設備一律撤除或封存不再使用』之承諾，嚴守崗位，盡忠職守，如有違反
    願依法接受懲處，並繳還自行開業或兼業起所領全部獎勵金」，依上開切結內容
    ，乙○○明知如有在外開業或兼業之行為，即不得領取獎勵金，並有據實告知是
    否開業或兼業之義務。詎乙○○自八十三年一月間起迄八十八年四月止，以其妻
    承租之苗栗縣苗栗市○○路二○六號房屋開設牙科診所對外營業，並意圖為自己
    不法之所有，基於概括犯意，不告知開業之事實，使苗栗醫院之人事單位人員陷
    於錯誤，自八十三年一月起至八十八年二月止，按月由苗栗醫院發給服務獎勵金
    ，其發給之金額，詳如附表所示；自八十三年一月起至八十八年四月止，按月每
    月發給新台幣（以下同）二萬四千元之基本獎勵金（上開獎勵金均由苗栗醫院於
    每月一至五日轉入乙○○在土地銀行苗栗分行第000000000000號帳
    戶內），乙○○先後以此一方式取得五百四十六萬二千二百四十四元。
二、案經法務部調查局苗栗調查站移送臺灣苗栗地方法院檢察署檢察官偵查起訴。
      理  由
一、訊之被告乙○○雖不否認於專勤承諾書上簽名、領取基本、服務獎勵金及自八十
    五年間起，在苗栗市○○路二０六號為人看診之事實，但堅決否認有何犯行，辯
    稱：被告基於熱心服務病患之理念，從八十五年起偶而在苗栗市○○路二０六號
    為親友義診，並為情況特殊之病人服務，遇有製作假牙之情形，則酌收工本費，
    既無掛號，亦未製作病歷，更無招牌，並非招徠不特定病患之開業或兼業，被告
    之行為並不違反專勤義務；且獎勵金之發給與醫師是否專勤、是否簽署專勤承諾
    書無關，被告亦不知獎勵金之發給與專勤有何對價關係，並無詐欺之行為及詐欺
    之故意，發放獎勵金之人員對於醫師是否在外開業亦不進行查核，根本未陷於錯
    誤云云。
二、經查：
  (一)被告乙○○在律師陪同下，於八十八年五月十日在苗栗調查站調查時供稱：其自
    六十五年間起在苗栗醫院擔任牙科醫師。八十八年五月十日晚間，在苗栗市○○
    路二０六號一樓查扣之牙醫師診療椅二張、鑲牙補牙器材、材料，該牙醫診所係
    其所經營。苗栗市○○路二０六號一樓係由其妻邱秀珍以每月二萬元承租，作為
    牙科診所之用。診所營業項目有牙科之一般治療（拔牙、止痛、抽神經、牙週病
    治療等）、補牙、做假牙等。自八十三年間開始在上址獨自經營牙科診所。為病
    患製作假牙，「陶齒」假牙每顆三千元至五千元不等，金屬假牙每顆從二千元至
    四千元不等。病患有些是他人介紹自行前來，有些則是白天沒有時間做治療或裝
    假牙，在省立醫院看診時主動詢問夜間有無在外經營診所，其才安排到為公路二
    ０六號牙科診所治療或裝假牙。扣案八十五年至八十八年日曆手冊上之人名、電
    話是到診所看診病患之資料，記載「prep」是表示做安裝假牙前的準備治療，「
    set」代表安裝假牙，「try」及「check」 是表示安裝假牙後一段時間回診所檢
    查假牙狀況是否良好，相關金額則表示做假牙病患應付之費用或預付之訂金。經
    營該診所，扣除房租、材料等成本後，每月約獲利二萬餘元。每月營業額平均約
    五萬餘元，裝置假牙每顆之利潤約從一千元至二千餘元不等。其有按月向苗栗醫
    院領取獎勵金，並知道省市政府衛生處局所屬醫療機構人員獎勵金發給要點第十
    四條「受領獎勵金人員，應遵守公務員服務法及省市立醫療機構醫師專勤醫師服
    務辦法等有關規定，如發現有自行開業、兼業或違反有關規定者，除依有關法令
    懲除外，並追回其自執行開業或兼業以後所領全部獎勵金」，及專勤服務辦法第
    二條第二項：「省市醫療機構醫師應依左列規定，專勤從事醫療服務、教學及研
    究或醫療行政工作，不得在住宅或其他場所應門診或設置病床等醫療設備及以任
    何標誌，招徠病人」之規定（偵查卷第六十八頁至七十頁）。上開供述係在律師
    陪同下基於自由意志所為。八十八年七月十四日被告接受檢察官訊問時，亦承認
    ：有領獎勵金及於夜間，在外開業看病人（偵查卷第五十七、五十八頁）。
  (二)證人黃桂基證稱：「八十七年十一月間，我因牙痛至省立苗栗醫院牙科求診，經
    乙○○醫師診治，乙○○表示我的牙齒已蛀至根部，必須裝置假牙，即抄電話給
    我，要我利用晚上時間至其經營之診所鑲製假牙，並告訴我大約位置，我即依指
    示至其診所鑲製假牙。」「約去三、四次，共鑲製金屬假牙三顆。」「三顆假牙
    共須費用新台幣玖仟元，是在最後一次去該診所時，當場付現金給乙○○收取的
    」（偵查卷第七二頁調查站筆錄）、「（去彭醫師診所看病）有十多次，在為公
    路那邊，不知是否他的住家。因之前在苗栗醫院看病，他告訴我要做牙套，但不
    知他為何叫我去他的診所」等語（偵查卷第八四頁）；證人劉傅春招證稱：「我
    曾於八十八年農曆春節前因下門牙患有牙週病而至省立苗栗醫院牙科就診，經該
    醫院牙科一診乙○○醫師診治後將二顆牙齒拔除」、「八十八年三月間我回到省
    立苗栗醫院牙科找乙○○要求製裝假牙，乙○○向我表示因省立醫院牙科病患較
    多，沒有充分時間製作假牙，品質較差，精密度較差，建議我利用晚上時間到他
    開設之牙科診所做假牙，品質及精密度會比較好，我即接受他的建議到他開設的
    診所二次就做好假牙」、「我一共製作固定式陶質假牙五顆，總價新台幣二萬二
    千元整，我是在第二次到他診所裝置假牙完妥後，當場將二萬二千元交付給乙○
    ○」等語（偵查卷第七四頁、七五頁調查站筆錄）；證人甲○○○證稱：「我確
    曾於三年前左右，到過乙○○在苗栗市○○路開設之牙科診所鑲製九顆假牙」、
    「我於八十五年間因牙齒痛到省立苗栗醫院找牙科主任乙○○診治，於診療結果
    拔除一顆蛀牙，連同原來之缺牙，共需鑲製九顆假牙。乙○○向我表示健保不給
    付假牙費用，要我在晚間到他開設之牙科診所鑲製假牙，我即依乙○○之指示找
    到渠開設於苗栗市○○路之牙科診所鑲製假牙，共鑲製四顆銀牙、五顆瓷牙」、
    「（鑲製九顆假牙費用）約新台幣貳萬餘元，鑲製假牙是由乙○○幫我裝置的。
    」「（鑲製假牙費用）是由我交給乙○○親收的，以現金一次付清」（偵查卷第
    七六、七七頁）。依以上證人黃桂基、劉傅春招、甲○○○所證，被告係利用彼
    等至苗栗醫院牙科看診時，招徠彼等至被告之牙科診所收取費用鑲製假牙。再者
    ，證人吳嘉嶽於九十年十月十五日本院訊問時，證稱：伊本來去省立苗栗醫院給
    被告看診牙齒。後來伊要求特別給伊診治，被告要伊至外面一個處所看，該診療
    處所有一個診療檯，和省立醫院同路，沒有招牌。只收假牙費用一齒六千元，六
    齒三萬六千元等語（本院更(一)卷第二十頁、第二十一頁）。
  (三)被告於調查站供述八十五年至八十八年日曆手冊上之人名、電話，係到其診所看
    診病患之資料。其中記載「prep」是表示做安裝假牙前的準備治療，「set」 代
    表安裝假牙，「try」及「check」是表示安裝假牙後一段時間回診所檢查假牙狀
    況是否良好，相關金額則表示做假牙病患應付之費用或預付之訂金。經檢視查扣
    之一九九六、一九九七、一九九八、一九九九年日曆手冊四本，於各日欄內除記
    載人名、電話號碼、「prep」、「set」外，記載「try」者，有一九九六年本七
    月二日、七月三日、十一月七日、十一月十一日、一九九七年本一月二十日、四
    月十四日、七月十六日、八月二十九日、十月二日、十月三日、十二月十五日、
    一九九八年本八月六日、八月十一日、九月二日、九月八日、九月二十九日、十
    一月九日、十一月十日、一九九九年一月十四日；記載「 check」者，有一九九
    九年本二月四日、三月四日、三月十五日、三月二十三日、三月二十五日，記載
    阿拉伯數字代表金額者有一九九八年本九月十四日、十二月二十一日、一九九九
    年本二月二十三日、二月二十六日、三月十九日。且黃桂基係記載於一九九八年
    十一月二十三日「prep」、同月三十日、「set 」「prep」、同年十二月七日、
    十五日「set」。證人甲○○○記載於一九九六年八月二十日「set」 123，於八
    月二十九日「prep」7651，同年九月十二日「prep」、同年九月五日、十日「
    set  」。證人劉傅春招記載於一九九九年三月二十五日「set」、「prep」，均
    核與彼等上開所證情節大致相符，證人黃桂基、劉傅春招、甲○○○之證詞與事
    實相符，可以採信。另吳嘉嶽曾因被告製作之假牙脫落，而在八十四年一月九日
    寄存證信函給被告要求退款，被告在同年月十二日，以存證信函寄還匯票三萬六
    千元，亦有存證信函二紙、國內限時掛號包裹執據、掛號函件執據、掛號郵件收
    件回執可憑。再依上開日曆手冊之記載，到被告牙科診所看診的病患，除黃桂基
    、劉傅春招、甲○○○外，尚有按日記載之病患多人。再者，維登陶齒有限公司
    曾於八十八年五月七日傳真報價單與被告，表示若被告有自己的CASE，麻煩於指
    示單上做記號，此亦有該傳真報價單、信函可憑。被告以每月二萬元之代價，由
    被告之妻邱秀珍向謝樹蘭承租苗栗市○○路二０六號一樓房屋，亦有房屋租賃契
    約書三本扣案可證。
  (四)證人吳嘉嶽除於本院證稱約在八十三年一月初至為公路被告診所看診外，其於八
    十四年一月九日寄給被告之存證信函中略稱：被告做的牙齒，除了價格昂貴外，
    隔天即脫落，害伊一年多來飽嚐咬牙切齒之痛苦，有郵局存證信函可證。綜合前
    開被告、證人黃桂基、劉傅春招、甲○○○、吳嘉嶽之供述，及日曆手冊、存證
    信函、傳真報價單、房屋租賃契約書之記載判斷，被告確自八十三年一月初起，
    在苗栗市○○路私設牙科診所替人看診營利，賺取營業收入與租金、材料等成本
    費用之差價利益，並無可疑，被告違反專勤辦法及專勤承諾書在外開業亦可認定
    。至於證人羅日煌（治療牙齒，見原審卷第八十九頁背面）、吳麗蓉（補牙及製
    作瓷牙，詳原審卷第八十九頁、九十頁）、被告之妻姐邱秀琴（敲開牙齒並消毒
    ，詳原審卷九十頁背面）、被告之妻妹林邱秀珠（治療牙齒，見原審卷第九十一
    頁）、謝進兆（治療牙齒，原審卷第九十一頁）、呂滿（治療牙齒，並帶同收容
    之殘障人士前往就醫，見原審卷第九十二頁）、羅群棟（至被告處針灸，見偵查
    卷第七十八頁）等人於偵查及原審審理中固分別證稱被告進行診治時未收費、未
    掛號、未製作病歷等，但開業醫因親戚、朋友關係係為人看診而未收費事所常有
    ，基於小診所醫療過程簡速之考量，略去掛號、製作病歷程序，以致程序上略顯
    草率亦非罕見，即使證人羅日煌、吳麗蓉、邱秀琴、林邱秀珠、謝進兆、呂滿、
    羅群棟上開所述為真，仍不足以證明被告無開業之行為。證人即被告之妻邱秀珍
    在本院前審證稱：被告大約在八十五年開業，都只替親朋好友看診而已云云（上
    訴卷第二四頁），與被告所供營業獲利一節不符，顯是迴護被告之詞，可以理解
    ，亦不足採信。證人吳嘉嶽於本院證稱：在醫院等會緊張，才請被告幫忙，求他
    好幾次，被告才答應等語（更(一)卷第二一頁），及證人劉傳春昭、徐詹徐貞證稱
    各因家庭因素請託被告於晚上看診，診所並無掛號、並無護士等語（更(二)卷第八
    十一頁），仍不足以認為被告之行為非開業行為。
  (五)被告自八十三年一月起至八十八年二月間，受領有如附表所示之服務獎勵金；自
    八十三年一月起至八十八年四月間，按月受領二萬四千元之基本獎勵金，為被告
    所自承，並有被告領取基本獎勵金及服務獎勵金統計表可憑。又苗栗醫院發給被
    告之上開獎勵金，係於每月一至五日轉入被告設於土地銀行苗栗分行00000
    0000000號帳戶內，亦有苗栗醫院九十年十二月十二日苗醫人字第九００
    七四五六號函可憑（本院更(一)卷第一一二頁）。被告上開受領服務將勵金、基本
    獎勵金之事實亦可認定。
  (六)按刑法上所謂之詐術，不以積極欺岡為限，即利用人之錯誤而使其為財物之交付
    ，亦不得謂非詐欺。被告於八十二年三月二十二日簽署之專勤承諾書照錄如下：
   「       臺灣省立苗栗醫院醫師專勤服務承諾書
        本人願貢獻一切力量竭誠為病患服務，盡力維護人民健康，除切實遵照省市
    立醫療機構醫師專勤服務辦法外，並願恪遵下列承諾，嚴守崗位，盡忠職守，如
    有違反願依法接受懲處，並繳還自行開業或兼業起所領全部獎勵金。
    一、不在外開業或兼業。
    二、不將醫師證書或服務執照借與他人開業。
    三、不假借任何人名義在外幫助有關醫療營利事業。
    四、私人所有醫療儀器設備一律撤除或封存不再使用。
                              承諾人職別  牙科主任
                                    姓名  乙○○（印）
    中華民國        八十二        年    三    月        二十二        日」
    （偵查卷第五十九頁），依上開專勤承諾書，被告既已承諾不在外開業，並明示
    違反規定願繳還自開業或兼業時起所領之全部獎勵金，則被告自具承諾書時起，
    即負有不在外開業及忠實告知開業狀況之附隨義務，上述義務不因法規或承諾書
    未著有明文，或承辦人未進行查核而有異。被告為苗栗醫院牙科主任，對於被告
    依承諾書所負之義務，及自己行為係開業之行為均不能諉為不知，詎被告未告知
    開業之事實，使承辦人員誤以被告已依其所簽署之專勤服務承諾書，實踐上開專
    勤服務辦法之義務，而由苗栗醫院發給獎勵金，自係以消極行為施用詐術。證人
    即苗栗醫院人事室主任丙○○於原審法院證稱：依法公務員不得在外兼業或開業
    ，不因簽立承諾書而有影響。八十二年時，衛生處才要求簽訂承諾書。簽承諾書
    不是領取獎勵金之條件等語（見原審卷第一六二、一六三頁），係其個人意見之
    陳述，不足據為有利於被告之認定。
  (七)綜合前述，被告所辯並未開業或兼業、不違反專勤義務、不知獎勵金之發給與專
    勤有何對價關係、無詐欺之故意、發放獎勵金之人員根本未陷於錯誤云云，不足
    採信，其犯行堪以認定。
三、被告隱瞞其在外開業之事實，使苗栗醫院陷於錯誤，先後發給共五百四十六萬二
    千二百四十四元之服務獎勵金、基本獎勵金，核其所為，係犯刑法第三百三十九
    條第一項之詐欺罪。公訴人認被告之行為係犯貪污治罪條例第五條第一項第二款
    之公務員利用職務上之機會詐取財物罪，惟該款之罪，必需因法律或命令賦予行
    為人一定之職務，行為人竟利用此項職務上之機會予以詐欺取財，始足當之，倘
    其用以詐財之行為，與其法令上之職務無關，行為人雖具公務員身分或被害人是
    公務機關，仍難謂其有利用職務上機會詐取財物之可言；本件被告身為苗栗醫院
    牙科主任，其職務係在苗栗醫院執行醫療業務，被告違反規定在外開業，並向苗
    栗醫院詐領醫師前述獎勵金，係隱瞞在外開業之事實，對於苗栗醫院發給獎勵金
    承辦人員施用詐術，並非利用其在牙科主任或醫師執行法律或命令賦予醫療職務
    之機會向醫療對象詐取財物，且依該獎勵金發給要點之規定，醫院內其他非醫師
    之行政人員均可領取，奉派國內外公差或依規定請假者均可領取，自與被告之醫
    療職務無關，因此僅能對被告論以刑法詐欺罪責，不能遽以貪污治罪條例第五條
    第一項第二款之罪相繩，公訴人起訴法條尚有未洽，應予變更。被告先後數次犯
    行，罪名相同，犯意概括，應依連續犯以一罪論處。
四、原審為被告無罪之諭知，尚有未合，公訴人上訴意旨指摘原審判決不當，為有理
    由，應由本院將原審判決撤銷改判。茲審酌被告並無不良素行，此有前案紀錄表
    在卷可按，其犯罪後坦承犯罪事實，又自動繳交所得財物，犯罪後態度尚佳等一
    切情狀，量處如主文第二項所示之刑，又被告前未曾受有期徒刑以上刑之宣告，
    現仍為醫師身分，經此刑之宣告後，應知警惕而無再犯之虞，本院因認所宣告之
    刑以暫不執行為當，併宣告緩刑貳年。
五、依刑事訴訟法第三百六十九條第一項前段、第三百六十四條、第二百九十九條第
    一項前段、第三百條，刑法第五十六條、第三百三十九條第一項、第七十四條第
    一款，罰金罰鍰提高標準條例第一條前段，判決如主文。
本案經檢察官丁○○到庭執行職務。
中      華      民      國    九十二    年      六      月      十      日
                                   臺灣高等法院臺中分院刑事第十庭
                                         審判長法  官  林  照  明
                                               法  官  蔡  名  曜
                                               法  官  王      銘
右正本證明與原本無異。
檢察官得上訴，被告不得上訴。
如不服本判決應於收受送達後十日內向本院提出上訴書狀，其未敘述上訴之理由者並
得於提起上訴後十日內向本院補提理由書（均須按他造當事人之人數附繕本）。
                                               書記官  王  麗  珍
中      華      民      國    九十二     年      六       月    十二    日
                                                                        Ａ


司法院資訊處製作；財團法人民間司法改革基金會備份。
